【裁判字號】    98,簡上,36
【裁判日期】    980813
【裁判案由】    竊盜
【裁判全文】
臺灣高雄地方法院刑事判決              98年度簡上字第36號
上  訴  人
即  被  告  甲○○
上列上訴人即被告因竊盜案件，不服本院高雄簡易庭中華民國97
年12月23日97年度審簡字第5197號所為第一審判決（聲請簡易判
決處刑書案號：臺灣高雄地方法院檢察署97年度偵字第17995 號
），提起上訴，本院管轄之第二審合議庭自為第一審判決如下：
    主  文
原判決撤銷。
甲○○無罪。
    理  由
一、公訴意旨略以：被告甲○○於民國97年6 月23日上午6 時10
    分許，在高雄縣仁武鄉○○路與仁德巷口，見劉嘉玉所有現
    由乙○○使用之車牌號碼VXA-538 號輕型機車鑰匙未取下，
    竟基於竊盜之犯意，徒手竊取前開機車，得手後逃逸時經乙
    ○○發現並騎乘另部機車追緝而查獲，因認被告涉犯刑法第
    320 條第1 項之普通竊盜罪嫌等語。
二、證據能力之認定：
  (一)按鑑定人由審判長、受命法官或檢察官就下列之人選任1 人
    或數人充之：1.就鑑定事項有特別知識經驗者。2.經政府機
    關委任有鑑定職務者；鑑定之經過及其結果，應命鑑定人以
    言詞或書面報告；法院或檢察官得囑託醫院、學校或其他相
    當之機關、團體為鑑定，或審查他人之鑑定，並準用第203
    條至第206 條之1 規定，刑事訴訟法第198 條、第206 條第
    1 項、第208 條第1 項分別定有明文。卷附高雄市立凱旋醫
    院（下稱凱旋醫院）精神鑑定書，係本院審理時囑託凱旋醫
    院為鑑定，依據上開規定，為刑事訴訟法第159 條第1 項規
    定之例外情形，有證據能力。
  (二)按被告以外之人（包括證人、鑑定人、告訴人、被害人及共
    同被告等）於審判外之陳述雖不符刑事訴訟法第159 條之1
    至之4 等4 條之規定，而經當事人於審判程序同意作為證據
    ，法院審酌該言詞陳述或書面陳述作成時之情況，認為適當
    者，得為證據。刑事訴訟法第159 條之5 第1 項定有明文。
    查證人即被害人乙○○於警詢時之證述及卷附之高雄縣政府
    警察局仁武分局搜索扣押筆錄、扣押物品目錄表、贓物認領
    保管單、長庚紀念醫院診斷證明書、凱旋醫院函等證據，其
    性質雖屬傳聞證據，且當事人均已知上述證據乃傳聞證據，
    於本院審理時均同意作為證據（見本院二審卷第51頁），本
    院審酌上開證據與本案犯罪事實具有關連性且無不當取得之
    情形，認為以之作為本案之證據亦屬適當，揆諸前開規定，
    上開證據均應具有證據能力。
  (三)卷附照片2 紙（參警卷第15頁），係傳達照相當時現場情況
    ，而透過照片傳達情形與現場實況在內容上之一致性，透過
    機械之正確性加以保障，即照片並不存在人對現實情形之知
    覺、記憶所經常發生的表現錯誤，是認照片之性質係非供述
    證據，並無傳聞法則之適用，且亦別無證據證明上開蒐證照
    片有經偽造、變造或不法之情形，自有證據能力。
三、按行為時因精神障礙或其他心智缺陷，致不能辨識其行為違
    法或欠缺依其辨識而行為之能力者，不罰，刑法第19條第1
    項定有明文。又被告行為不罰者，應諭知無罪之判決。刑事
    訴訟法第301 條第1 項後段亦定有明文。
四、公訴意旨認被告涉有上開竊盜罪嫌，係以被告於警詢、偵查
    中之供述、證人即被害人乙○○於警詢時之證述及卷附搜索
    扣押筆錄、扣押物品目錄表、贓物認領保管單、照片等為其
    主要論據。訊據被告堅詞否認有何竊盜犯行，辯稱：其當時
    發瘋，頭腦有問題，耳朵常常聽見別人要殺其的聲音，因此
    可能騎走別人之機車等語。經查：
  (一)被告於上開時、地，騎走案外人劉嘉玉所有現由被害人乙○
    ○所使用之前揭車號輕型機車而為警查獲之事實，業據被告
    於本院審理時自承不諱（參本院二審卷第20頁），核與證人
    即被害人乙○○於警詢時之證述相符（參警卷第4 ～5 頁）
    ，並有高雄縣政府警察局仁武分局搜索扣押筆錄、扣押物品
    目錄表、贓物認領保管單及現場照片2 紙附卷可稽（參警卷
    第8 ～15頁），是此部分之事實，應予認定。
  (二)又被告前於97年1 月初開始出現幻聽及被害妄想，並於同年
    2 月5 日自焚後接受長庚紀念醫院治療，嗣出院後仍有幻聽
    及被害妄想，且不規則服用藥物症狀控制不佳，而再於同年
    7 月間進入凱旋醫院住院，復於同年8 月1 日因再度出現攻
    擊行為而入長庚紀念醫院治療，迄今仍在回診治療，研判係
    精神分裂症等情，有長庚紀念醫院97年12月31日診斷證明書
    在卷可按（參本院二審卷第5 頁），顯見被告於本件案發時
    間（97年6 月23日）前後，即因精神分裂症而產生幻聽及被
    害妄想之症狀，雖已接受醫院治療，惟並未因此痊癒，故被
    告辯稱：其當時發瘋，頭腦不清楚，耳朵常常聽見別人要殺
    其的聲音等語，即非無據。
  (三)再本院審酌被告上開供述及病歷之記載，依職權函送凱旋醫
    院就其上開行為進行精神鑑定，其鑑定結果認為：「依病程
    綜合判定，林員（即被告）應符合精神分裂症合併酒精濫用
    之診斷標診。被告自小成長於兄長眾多之中下家庭，僅接受
    基本國中義務教育6 年，四處以做零工為業，退役退伍後即
    有喝酒之習慣，曾有短暫婚姻並育有一女，由兄長及母親代
    為養育，僅勉強自行獨立生活，然由心裡衡鑑結果其認知功
    能已有退化，人際關係退縮。97年6 月明顯的精神症狀，家
    人始知其病情之嚴重性而送醫治療。因家人對疾病之認知不
    足，藥物順從性不佳及合併有酗酒的行為，案發前2 到3 週
    已觀察到有明顯的奇特行為，自言自語，及跪拜等精神症狀
    ，並有嚴重的聽幻覺干擾與被害妄想。被告於行經案發場所
    ，發現有留置鑰匙之機車，於自我防衛逃避行為之意念下，
    將之騎走，雖非幻覺及妄想之直接指使，其與意圖占為己有
    之竊盜動機不同，應與其病識感不佳，受疾病幻聽干擾，判
    斷力不足及自控力薄弱，以至於欠缺辨識而為行為之能力」
    等情，有凱旋醫院精神鑑定書、凱旋醫院98年7 月28日高市
    凱醫成字第0980004912號函、本院公務電話記錄在卷可考（
    參本院二審卷第40～43、47、48頁），足認被告上開精神分
    裂症確已影響其日常生活之行為判斷，而喪失辨識其行為違
    法之能力；復審酌被告於警詢時已供稱：「（問：你為何要
    偷竊別人機車？）當時我發瘋。」等語（參警卷第2 頁），
    且依卷內照片顯示，被告於遭查獲時，雙足赤裸且衣衫襤褸
    ，神情亦露出詭異笑容一節，有照片1 紙在卷可查（參警卷
    第15頁），確與一般現行犯遭逮捕時之神情不同，堪認被告
    於上開行為時，其精神狀態確屬不佳，已達欠缺依其辨識而
    行為之能力，而無刑事責任甚明。
  (四)綜上，本件被告雖有於上開時、地，騎走乙○○所使用上開
    機車之情事，然其為上開行為之際，既欠缺依其辨識而行為
    之能力，揆諸前揭法條意旨，其所為自屬不罰，依法應諭知
    無罪之判決。
五、按檢察官聲請以簡易判決處刑之案件，法院於審理後，認應
    為無罪之判決，應適用通常程序審判之，刑事訴訟法第452
    條、第451 條之1 第4 項第3 款分別定有明文。又管轄第二
    審之地方法院合議庭受理簡易判決上訴案件，應依通常程序
    審理；其認案件有刑事訴訟法第452 條之情形者，應撤銷原
    判決，逕依通常程序為第一審判決。查本案被告於行為時因
    精神分裂症，致欠缺依其辨識而行為之能力而不罰等情，已
    如上述，原審未予查明上述情事，逕依簡易判決處刑程序，
    對於被告論罪科刑，自非適法。被告上訴意旨主張無責任能
    力，為有理由，應由本院撤銷原判決，自為第一審判決而為
    無罪之諭知。
六、末按因第19條第1 項之原因而不罰者，其情狀足認有再犯或
    有危害公共安全之虞時，令入相當處所，施以監護。刑法第
    87條第1 項固有明文。惟本院參酌前開精神鑑定書之意見係
    建議：「案主（即被告）過去因病識感不佳，服藥順從性不
    好，合併酒精使用，導致病程起伏不定，症狀控制不佳，而
    欠缺辨識而為行為之能力，建議被告宜長期規律門診追蹤治
    療，加強疾病衛教，建立病識感，增進服藥順從性，教導幻
    聽干擾時之應對方式及處理之能力，避免日後再次出現自我
    傷害及違法之行為」等語（見本院二審卷第43頁反面），因
    認被告固有幻聽及被害妄想等症狀，然只要長期規律門診追
    蹤治療，加強疾病衛教，建立病識感，增進服藥順從性，教
    導幻聽干擾時之應對方式及處理之能力等，即足以避免被告
    自殘或再犯其他違法行為；再參以被告目前與二兄、母親同
    住，生活有人照料，目前持續在長庚紀念醫院精神科回診等
    情，有診斷證明書、精神鑑定書附卷可憑（參本院二審卷第
    5 、42頁），本件案發後迄今，均未有再犯竊盜罪或其他犯
    行，顯見本案被告只要由其家屬妥善照料，並監督其定期接
    受治療，應已足避免被告再犯或有危害公共危險之行為。從
    而，本案經審酌後，認被告尚無刑法第87條第1 項所定情形
    ，自無依該條規定諭知為監護之處分之必要，併予說明。
據上論斷，應依刑事訴訟法第452 條、第455 條之1 第1 項、第
3 項、第369 條第1 項前段、第364 條、第301 條第1 項後段，
刑法第19條第1 項，判決如主文。
本件經檢察官吳美齡到庭執行職務。
中    華    民    國    98    年    8     月    13    日
                  刑事第十五庭  審判長法  官  唐照明
                                      法  官  黃苙荌
                                      法  官  王俊彥
如不服本判決應於收受判決後10日內向本院提出上訴書狀，並應
敘述具體理由。其未敘述上訴理由者，應於上訴期間屆滿後20日
內向本院補提理由書(均須按他造當事人之人數附繕本)「切勿逕
送上級法院」。
以上正本證明與原本無異。
中    華    民    國    98    年    8     月    13    日
                                      書記官  鄭永媚


司法院資訊處製作；財團法人民間司法改革基金會備份。
